【裁判字號】    97,重家訴,4
【裁判日期】    981021
【裁判案由】    分割遺產
【裁判全文】
臺灣臺中地方法院民事判決  97年度重家訴字第4號
原      告    己○○
訴訟代理人    廖健智律師
複  代理人    洪明立律師
              甲○○
              乙○○
被      告    丁○○
兼訴訟代理人  戊○○
上  一  人
訴訟代理人    李振祥律師
被      告    丙○○
當事人間分割遺產事件，本院於民國98年9月30日言詞辯論終結
，判決如下：
    主      文
兩造繼承被繼承人賴陳合所遺如附表一之遺產，應依如附表三、
四所示方法分割。
訴訟費用由被告丁○○、戊○○、丙○○各負擔四分之一，餘由
原告負擔。
    事實及理由
壹、原告主張：
一、被繼承人賴陳合於民國94年10月2日死亡，配偶賴瑞基及兩
    造即賴陳合之子女共5人，均係賴陳合之繼承人。嗣賴瑞基
    於95年1月10日死亡，故被繼承人賴陳合之遺產應由兩造共
    同繼承，應繼分各為4分之1。被繼承人賴陳合遺有如附表一
    所示之遺產，其中附表一(一)之不動產部分，倘依兩造之應繼
    分為分配，每人分得之面積均未達最小建築面積（約100平
    方公尺），且附表一(一)編號15之建物，座落於編號1之土地
    ，均為兩造公同共有；編號16之建物，座落於編號2之土地
    ，均為兩造公同共有，且設定抵押權予三信商業銀行股份有
    限公司；編號17之建物，座落於編號5之土地，均為兩造公
    同共有；編號18之建物，座落於編號12之土地及被告戊○○
    、丁○○共有之臺中市○區○村段181-39地號之土地；編號
    19之建物，座落於賴瑞基所有之臺中市○區○村段181-63地
    號之土地及被告丁○○所有之臺中市○區○村段181-68地號
    之土地，顯見上開建物及土地權利歸屬狀況複雜，參以兩造
    長年因上開遺產爭執不休，於本件訴訟中復無法達成分割之
    協議，兩造實難以繼續維持共有關係，且原告與被告丁○○
    長年旅居日本，對於附表一所示之土地在生活上並無密不可
    分之依存關係，房屋部分更無法發揮實際之經濟效用，應以
    變價分割方法予以分割，將賣得價金按各共有人應有部分比
    例分配予各共有人，始屬妥當。並聲明：如附表一(一)所示之
    不動產，以及(三)所示之投資部分，准予變價分割，所得價金
    由原告及被告3人各分配4分之1；如附表一(二)所示之存款，
    由原告及被告3人各分配4分之1。
二、對被告抗辯之陳述：
（一）以變價分割方法予以分割後，依修正後之民法第824條第6
      項之規定，被告戊○○尚得行使優先權，對其居住權益並
      無妨害，反因透過公開市場之競價，使其餘繼承人有公平
      受分配之可能。
（二）賴瑞基於日本之第一勸業銀行（現瑞穗銀行）葛西分行00
      00000000帳戶確為原告在保管及使用，附表二(一)之「賴陳
      合匯入日本帳戶」之4筆匯款部分，係因原告當時委託專
      業投資人從事股票買賣，因有獲利而與雙親提到此事，上
      開款項係要用於從事股票投資，之後被告丁○○表示不需
      要請專業理財人員操作，伊可自己操作，所以上開款項後
      來是被告丁○○以原告名義去操作，但之後全部虧損。附
      表二(二)之「臺灣匯入原告己○○日本帳戶」編號1至編號9
      之申報書，其申請人均載為原告；另編號10申報人雖載為
      賴瑞基，但本件係請求分割被繼承人賴陳合之遺產，被告
      提出賴瑞基之匯款資料請求列入賴陳合之遺產總額計算顯
      非適法。又縱認均係賴陳合所匯，惟原告因投資虧損常常
      須向父母要錢，賴陳合匯款予原告，目的在於填補原告虧
      損的金錢，故亦僅係一般贈與。被告無法證明原告受領賴
      陳合之財產，係因結婚、分居或營業之故，亦無法證明原
      告與賴陳合間有借貸或寄託之法律關係，故此部分不應列
      入賴陳合之遺產總額計算。
（三）至於被告丁○○所提證物三之字條，是原告與賴瑞基交談
      時所寫的，當時係因賴陳合過世之後，兩造對於賴陳合之
      遺產發生爭執，故原告與賴瑞基就賴陳合之遺產是否可分
      配討論，「我有借金」係原告向賴瑞基陳明原告於日本有
      置產向銀行借貸之意，並非向原告的雙親借貸，另「請做
      證人」係要請賴瑞基證明原告可以分配遺產之意。又被告
      戊○○所稱之中華料理店，為原告持該不動產土地部分大
      東信用金庫銀行抵押借款所購買，現出租他人經營，迄今
      仍需繳付貸款，磯野西服店為原告之夫磯野真己所開設之
      公司所有之分店，由原告之夫為負責人，原告負責該分店
      之經營，迪士尼附近之別墅為一般住家，原為原告之夫所
      有，經多次移轉後現由原告取得所有權，與被告所稱係原
      告投資購買之小套房或別墅顯有出入。
貳、被告部分：
一、被告丁○○則以：
（一）原告在日本從事不動產投資買賣的生意，因投資失敗，房
      產多數高價套牢，原告即陸陸續續以其經商需資金週轉為
      由，向被繼承人賴陳合借錢，賴陳合為解原告經商所需資
      金週轉之壓力，總是盡其所能滿足原告的要求，其明細即
      如附表二所示。賴陳合將借款匯入由原告所保管及使用的
      賴瑞基在日本瑞穗銀行（舊名第一勸業銀行）帳號000000
      0之帳戶中（如附表二(一)「賴陳合匯入日本帳戶」所示）
      ，再由原告以提款或轉帳匯出方式分批領取，原告亦在與
      賴瑞基之對話中自承有借款之事實，「我有借金」即指原
      告在日本的房貸，均係由家裡的錢支付之意思。附表二(二)
      「臺灣匯入原告己○○日本帳戶」編號1至編號9之匯款，
      申請人雖係原告，然實際上原告當時不在臺灣，係賴陳合
      藉原告的名義當匯款人，因如自己的帳戶轉到自己的帳戶
      ，日本方面比較不會去查。況且原告於母親賴陳合去世辦
      理喪事時，亦曾寫書面給父親賴瑞基，記載「我有借金」
      ，意思是原告在日本買房子有貸款，貸款的都是由家裡支
      付，故原告應按其債務數額，由其應繼分內扣還。退萬步
      言，上開匯款亦屬原告在日本經營不動產時，賴陳合因原
      告營業所為之特種贈與，亦應列入賴陳合所有之財產中，
      並由原告之應繼分中扣除。
（二）附表一(一)編號5土地上之進化路402號建物，屬被告丁○○
      所有。附表一(一)之不動產部分，希望能為原物分配，將編
      號5之土地，由被告戊○○取得4分之3，丁○○取得4分之
      1，編號8、12之土地，由被告戊○○、丁○○各取得2分
      之1，編號2之土地及16之建物，由被告丁○○取得等語置
      辯。並聲明：原告之訴駁回。
二、被告戊○○則以：
（一）原告主張以變價分割為分割方法，惟本件兩造公同共有之
      遺產眾多，其中附表一(一)編號18之建物為被告戊○○賴以
      生活居住之房屋，另附表一(一)編號5土地上之進化路404
      號、406號建物，亦屬被告戊○○所有，如採變價分配之
      方法為分割，將使被告戊○○流離失所，不但不符公平原
      則，且將減少不動產之經濟效益及各共有人之利益，況在
      眾多遺產中，非不得以原物分割之方法，將其中某筆或多
      筆不動產歸其中一共有人單獨取得，使各共有人分得之土
      地或建物，得為原來及整體之使用收益，倘分割後各共有
      人分得之不動產價值有異，再以動產之存款、股權等，或
      判命取得價值較高者補償取得價值較少者，以為不能按應
      有部分受分配者之金錢補償。
（二）原告貸款購屋開設磯野西服店、中華料理店及投資房地產
      ，附表二之「臺灣匯入原告己○○日本帳戶」匯款10筆共
      計日幣38,094,000元及「賴陳合匯入日本帳戶」匯款4筆
      共計日幣22,050,000元，均係被繼承人賴陳合生前因營業
      贈與原告，係特種贈與，此亦有原告於92年12月30日及93
      年2月2日給父母親之傳真，說明是房租之收入可證，亦應
      列入賴陳合所有之財產中，並由原告之應繼分中扣除。且
      此匯款不可能是原告向賴陳合之借款，因原告還不起，賴
      陳合不可能借給原告。
（三）附表一(一)之不動產部分，希望能為原物分配，因編號5之
      土地上之進化路404號、406號房屋為戊○○所有，進化路
      402號房屋為丁○○所有，故由被告戊○○取得4分之3，
      丁○○取得4分之1。編號8、12之土地，由被告戊○○、
      丁○○各取得2分之1，編號17、18之建物，由被告戊○○
      取得等語置辯。
      並聲明：原告之訴駁回。
三、被告丙○○則以：
    附表二(二)「臺灣匯入原告己○○日本帳戶」編號1至編號9申
    請人雖係原告，編號10之申請人雖係賴瑞基，然匯款單上之
    筆跡均係賴陳合之筆跡，且當時原告並無工作，經濟困難，
    實際上均是賴陳合匯給原告的錢。且賴陳合操作股票比原告
    還有經驗，不可能是賴陳合委由原告拿去操作股票。當時賴
    陳合只是交由原告管理，卻遭原告拿去週轉挪用，認賴陳合
    與原告間應係寄託關係，不可能是賴陳合借給原告或贈與原
    告。被告因目前沒有錢，故不動產部分可以分配少一些，而
    由多分配到不動產的其他被告為金錢補償等語。並聲明：原
    告之訴駁回。
參、兩造不爭執之事項：
一、被繼承人賴陳合於94年10月2日死亡，配偶賴瑞基及子女即
    兩造均係賴陳合之繼承人，嗣賴瑞基於95年1月10日死亡，
    故被繼承人賴陳合之遺產應由兩造共同繼承，應繼分各為4
    分之1。
二、賴陳合所遺之應繼財產範圍，除對於附表二所示由原告領取
    之匯款是否有應歸扣或扣減之事由有所爭執外，均同意如附
    表一所示。
三、賴陳合所遺之應繼財產價額，其中附表一(一)之不動產業經正
    心不動產估價師聯合事務所鑑定，有該所98年8月10日（98
    ）正般估字第980803號函附估價報告書9份等在卷可憑，附
    表一(三)投資部分，則合意以財政部中區國稅局遺產遺產稅繳
    納證明書所列價額為準。是以除對於附表二所示由原告領取
    之匯款是否有應歸扣或扣減之事由有所爭執外，均同意如附
    表一所示。
肆、得心證之理由：
一、按繼承人有數人時，在分割遺產前，各繼承人對於遺產全部
    為公同共有；繼承人得隨時請求分割遺產，但法律另有規定
    或契約另有訂定者，不在此限，民法第1151條、第1164條分
    別定有明文。是以，遺產之公同共有係以遺產之分割為其終
    局目的，而以公同共有關係為暫時的存在。本件被繼承人賴
    陳合遺有財產，依上開規定，兩造在分割遺產前，對於遺產
    全部為公同共有，因上開遺產並無不能分割之情形，亦無不
    分割之約定，兩造就上開遺產既不能協議分割，則原告以遺
    產分割為由終止兩造間之公同共有關係，請求分割被繼承人
    賴陳合之遺產，自屬有據。
二、按繼承人中如對於被繼承人負有債務者，於遺產分割時，應
    按其債務數額，由該繼承人之應繼分內扣還；繼承人中有在
    繼承開始前因結婚、分居或營業，已從被繼承人受有財產之
    贈與者，除被繼承人於贈與時有反對之意思表示者外，應依
    贈與時之價值計算贈與價額，加入繼承開始時被繼承人所有
    之財產中，並於遺產分割時，由該繼承人之應繼分中扣除，
    民法第1172條、第1173條分別定有明文。本件應先審酌者，
    為附表二所示被告等所抗辯由原告所領取之匯款，是否屬於
    賴陳合對原告之生前特種贈與，而應依民法第1173條歸扣計
    入應繼遺產，或係原告對於賴陳合負有消費借貸或寄託債務
    ，而應依同法第1172條自原告之應繼分內扣還。再依確定後
    之應繼遺產，依各繼承之應繼分，斟酌適合之分割方式。經
    查：
（一）被告稱附表二(一)之「賴陳合匯入日本帳戶」之4筆匯款，
      乃賴陳合於如附表所示時間分別匯至日本第一勸業銀行（
      現瑞穗銀行）葛西支店帳號0000000000帳戶等情，業據被
      告提出世華聯合商業銀行西台中分行匯出匯款申請書及約
      定書影本3紙，及中國國際商業銀行台中分行賣出外匯水
      單及手續費收入收據影本1紙在卷可憑。而日本第一勸業
      銀行（現瑞穗銀行）葛西支店帳號0000000000帳戶，係由
      原告在日本管理使用等情，亦為原告所自承。堪認此部分
      之匯款，係由賴陳合匯款予原告。按匯款予他人之原因，
      不止一端，諸如贈與、合夥、信託、償債、給付買賣價金
      、消費借貸均有可能。原告主張「賴陳合匯入日本帳戶」
      之4筆匯款，係因原告當時委託專業投資人從事股票買賣
      ，因有獲利而與雙親提到此事，上開款項係要用於從事股
      票投資，之後被告丁○○表示不需要請專業理財人員操作
      ，伊可自己操作，所以上開款項後來是被告丁○○以原告
      名義去操作，但之後全部虧損等語。被告戊○○雖辯稱此
      款項係賴陳合因原告貸款購屋開設磯野西服店、中華料理
      店及投資房地產等營業所為之特種贈與云云，並提出原告
      於93年2月2日傳真1紙，及磯野西服店、中華料理店、日
      本迪士尼附近之住宅照片3紙為證，惟原告於92年12月30
      日之傳真1紙內容，係原告向父母親報平安話家常，及新
      年期間店鋪營業及休息之日期；93年2月2日傳真，則係原
      告向父母親報平安話家常，其中雖有「店舖出租，現在有
      幾家在打聽，等決定以後再回台灣」等語，縱可認為原告
      有店舖出租，惟無法證明其曾因營業而受贈自賴陳合，而
      及磯野西服店、中華料理店、日本迪士尼附近之住宅照片
      3紙，亦無從證明其與特種贈與有何關連。被告丁○○雖
      辯稱係原告在日本從事不動產投資買賣的生意，因投資失
      敗，房產多數高價套牢，原告即陸陸續續以其經商需資金
      週轉為由，向被繼承人賴陳合借貸，原告曾於母親賴陳合
      去世辦理喪事時，亦曾寫紙條給父親賴瑞基，記載「我有
      借金」，意思是原告在日本買房子有貸款，貸款的都是由
      家裡支付云云，並提出書面1紙為證。原告則主張該書面
      係因賴陳合過世之後，兩造對於賴陳合之遺產發生爭執，
      故原告與賴瑞基就賴陳合之遺產是否可分配討論，「我有
      借金」係原告向賴瑞基陳明原告於日本有置產向銀行借貸
      之意，並非向原告的雙親借貸，另「請做證人」係要請賴
      瑞基證明原告可以分配遺產之意。而觀察該書面之記載，
      僅能證明有「寄錢」去日本，無法認定該「寄錢」之性質
      為何，而「我有借金」一語，亦未表明係向何人借款，若
      係原告向家人所借，自應為賴瑞基所知，自無再向賴瑞基
      特意說明之理，是亦無從證明如附表二之匯款，係出於特
      種贈與或借貸之原因。被告丙○○雖辯稱賴陳合匯款給原
      告，只是交由原告管理，卻遭原告拿去週轉挪用，認賴陳
      合與原告間應係寄託關係云云，惟並未舉證以實其說。而
      匯款予他人之原因，不止一端已如前述，非謂原告收受賴
      陳合之上開匯款，其原因關係必為特種贈與。原告既主張
      縱認原告收受賴陳合之上開匯款，僅係一般贈與，而否認
      有何特種贈與或借貸或消費寄託之情，被告則迄未能舉證
      證明原告與賴陳合之間就上開附表二(一)所示匯款有消費借
      貸或寄託關係之合意，或係賴陳合出於特種贈與所為，依
      舉證責任分配原則，自無從為有利於被告之認定。故被告
      等抗辯應將附表二(一)所示匯款予以歸扣或扣減，並於遺產
      分割時，由原告之應繼分中扣除，尚非有據。
（二）被告復稱附表二(二)之「賴陳合匯入日本帳戶」之10筆匯款
      ，係賴陳合於如附表所示時間分別匯至原告於日本第一勸
      業銀行（現瑞穗銀行）葛西支店帳號0000000000帳戶等情
      ，業據被告提出中國國際商業銀行台中分行賣出外匯水單
      及手續費收入收據影本4紙、同分行民間匯出款項結購外
      匯申報書影本4紙、同分行外匯收支或交易申報書影本1紙
      、彰化商業銀行匯出匯款或折換申請書回條影本1紙等在
      卷可憑。依上揭匯款中1至編號9之申報文件之記載，其申
      請人均為原告，編號10之申報人為賴瑞基，復為兩造所不
      爭執。其中編號1至編號9之匯款申報名義人雖均為原告，
      惟原告（日本名磯野令奈）於各該匯款時地，並未在國內
      ，有內政部入出國及移民署98年6月19日移署資處伶字第
      0980087914號函附其入出境資料在卷可憑，足見實際匯款
      人應係第三人，而由第三人借用原告之名義匯款。又依上
      揭申報書其中2、4、7、8、9之匯款之受款人及帳號均為
      「磯野令奈」「日本第一勸業銀行（現瑞穗銀行）葛西支
      店帳號0000000000」，雖可證上揭匯款係由原告收取，惟
      編號1至9等匯款之實際匯款人，究為賴瑞基或賴陳合，被
      告並未舉證以實其說，是否得以計入賴陳合之遺產，已非
      無疑。至於編號10之匯款名義人既為賴瑞基，原告復否認
      係由被繼承人賴陳合所匯，被告亦未舉證以實其說，亦難
      認該筆匯款係出自賴陳合。縱認上開匯款，皆係賴陳合匯
      予原告，惟匯款予他人之原因，不止一端已如前述，基於
      前揭肆、二、（一）所述之相同理由，尚難認原告與賴陳
      合之間上開附表二(二)所示匯款有消費借貸或寄託關係之合
      意，或係賴陳合出於特種贈與所為，依舉證責任分配原則
      ，自無從為有利於被告之認定。故被告等抗辯附表二(二)所
      示匯款亦應予以歸扣或扣減，並於遺產分割時，由原告之
      應繼分中扣除云云，亦難採擇。
（三）從而，被繼承人賴陳合所遺之應繼財產範圍及價額，並無
      將附表二所示匯款歸扣或扣減之理由，而應如附表一所示
      。其總價額為116,146,174元（115,920,000+204,942+21,
      232=116,146,174），則以每人4分之1應繼分計算，每人
      應繼分額應為29,036,543.5元。
三、本院審酌被繼承人賴陳合所遺如附表一所示遺產之性質、形
    狀、地上物、當事人之意願、應有部分面積、各繼承人間之
    經濟利益、未來之利用等情，認如附表三所示分割方案為分
    割，並就取得部分之價值與應繼分額之差價以如附表四之方
    式補償為妥適，理由如下：
（一）被繼承人賴陳合之遺產，其中如附表一(一)所示不動產多達
      19筆，各筆價額不一且差距頗大，又因總價額達115,920,
      000元，較附表(二)之存款及(三)之投資價額甚多，自應先就
      不動產部分予以分配，再以附表(二)之存款及(三)之投資作為
      補償差價之運用。又原告與被告3人間，與本件就附表二
      所示匯款是否應自原告扣減或歸扣，意見處於對立狀態，
      是以不動產部分不應採取原告與其他被告分別共有之方式
      分割，先予敘明。
（二）附表一(一)編號12之1台中市○區○村段181-95地號土地，
      被告賴陳合之所遺之應有部分為100000分之35798，而被
      告丁○○、戊○○各亦有應有部分100000分之32101，而
      附表一(一)編號18之台中市○○路426號房屋座落其上，有
      土地登記簿謄本及建物登記簿謄本在卷可憑，是被告丁○○、戊○○主張應將附表一(一)編號12之土地各分配2分之1
      予被告丁○○、戊○○，並將其上建物附表一(一)編號18之
      房屋分歸被告戊○○，自屬合理。此外，附表一(一)編號5
      之台中市○區○村段178 -2地號，其上有被告戊○○所有
      之台中市○○路404號、406號房屋，有土地登記簿謄本及
      建物登記簿謄本在卷可憑，又被告丁○○、戊○○主張其
      上亦有被告丁○○所有之台中市○○路402號房屋，相互
      毗鄰，是被告丁○○、戊○○主張應將附表一(一)編號5之
      土地各分配4分之1、4分之3予被告丁○○、戊○○，亦屬
      合理。
（二）附表一(一)編號17之台中市○○路400號房屋，毗鄰被告丁○○所有之台中市○○路402號房屋，為便於整體利用，
      應分歸被告丁○○所有。附表一(一)編號2之台中市○區○○段902地號土地，有附表一(一)編號16之台中市○○路○段
      27 號房屋座落其上，有土地登記簿謄本及建物登記簿謄
      本在卷可憑，被告丁○○、戊○○主張應分歸被告丁○○
      ，被告丙○○亦同意，爰分歸被告丁○○所有。
（三）附表一(一)編號8之台中市○區○村段181-44地號土地，與
      分歸被告丁○○、戊○○之附表一(一)編號12之土地，僅相
      隔約5米寬之錦祥街，有前揭正心不動產估價師聯合事務
      所鑑定報告（台中市○區○村段181-44地號部分附件八勘
      估標的地籍示意圖、台中市○區○村段178-2地號部分附
      件七勘估標的地籍示意圖等）附卷可按，被告丁○○、戊○○主張各分配2分之1予被告丁○○、戊○○，固非無據
      ，惟被告丁○○、戊○○經分配前揭不動產後，被告丁○○獲分配之部分（即附表一(一)編號2、5、12、16、17）價
      額已有29,699,250元，被告丁○○已獲分配之部分（即附
      表一(一)編號5、12、18）價額已有29,202,750元，若再就
      附表一(一)編號8土地各分配2分之1，將造成補償價差過大
      ，尚非妥適。此外，被告丙○○所分配之不動產不足其應
      繼分額（詳後述），且其所可分配之附表一(一)編號9、10
      土地（詳後述）與附表一(一)編號8土地亦相毗鄰（參前揭
      正心不動產估價師聯合事務所鑑定報告勘估標的地籍示意
      圖），與被告丁○○、戊○○間之利害關係衝突亦不大，
      本院認附表一(一)編號8之土地，以分歸被告丁○○、戊○○、丙○○應有部分各3分之1為宜。
（四）附表一(一)編號11之台中市○區○村段181-56地號土地，被
      告賴陳合之所遺之應有部分為100000分之52189，而其餘
      應有部分100000分之47811，為被告丙○○所有，有土地
      登記簿謄本在卷可憑，為便於土地整體利用，自應分歸被
      告丙○○所有。而附表一(一)編號9、10之台中市○區○村
      段181-51地號、同段181-55地號土地，與附表一(一)編號11
      之土地亦僅隔約8米寬之瑞祥街，有前揭正心不動產估價
      師聯合事務所鑑定報告勘估標的地籍示意圖附卷可按，被
      告丁○○、戊○○主張分歸被告丙○○所有，亦屬有據，
      另附表一(一)編號14之台中市○○區○○段342地號土地，
      被告丁○○、戊○○主張分歸被告丙○○所有，被告丙○○亦同意，爰均分歸被告丙○○所有。
（五）至於附表一(一)編號1所示臺中市○區○○○段116之59地號
      土地，其上座落附表一(一)編號15所示臺中市○區○○街11
      9之1號1樓房屋，有土地登記簿謄本及建物登記簿謄本在
      卷可憑，為便整體利用，以分歸於1人所有為宜。被告丁○○、戊○○雖主張分歸被告丙○○所有，惟被告丙○○
      若再取得此部分不動產，其因此所分配之不動產價額，將
      超出被告丙○○之其應繼分額，與被告丙○○寧可少分配
      不動產以獲他人之補償之意願不合，且原告得分配之不動
      產尚不足其應繼分額（詳後述），爰分歸原告所有。
（六）附表一(一)編號4、5、7、13之臺中市○區○村段178地號、
      178之4地號、178之8地號、253之42地號等4筆土地互相毗
      連（參前揭正心不動產估價師聯合事務所鑑定報告勘估標
      的地籍示意圖），為便於土地整體利用，應分歸1人所有
      ，此外附表一(一)編號3之臺中市○區○村段138地號土地，
      及附表一(一)編號19之臺中市○區○○街1之14巷4號房屋，
      被告丁○○、戊○○既均主張分歸原告所有，自無不准之
      理。此外，原告雖主張不動產部分以變價方式分割，惟經
      上開分割結果，其可取得之不動產均未再與其他被告共有
      ，原告自可擇適當時機自行變賣，併予敘明。
（七）被繼承人賴陳合遺產中不動產部分，經上述分割結果，兩
      造可取得之不動產價額，分別為原告20,164,000元，被告
      丁○○34,278,583元，被告戊○○33,782,083元，被告丙○○27,695,333元，均如附表三所示。是以分歸被告丁○○之不動產數額，已超過其應繼分額5,242,039.5元（34,
      278,583-29,036,543.5=5,242,039.5），分歸被告戊○○
      不動產數額，已超過其應繼分額4,745,539.5元（33,782,
      083-29,036,543.5=4,745,539.5元）。原告及被告丙○○
      則不足其應繼分額，被告丁○○、戊○○已不得再就其餘
      遺產進行分配，原告及被告丙○○尚可就其餘遺產進行分
      配，並由被告丁○○、戊○○補償不足之數額。
（八）原告長年旅居日本，為方便存款之提領及股份之移轉登記
      ，爰將附表一(二)、(三)所示之存款204,942元，及價額共計
      21,232元之投資，全數分歸被告丙○○所有，如此被告丙○○所得分配之遺產數額，為27,921,508元（27,695,334
       +204,942+21,232=27,921,508），較其應繼分額尚不足
      1,115,035.5元（29,036,543.5-27,921,508=1,115,035.
      5）。考量被告丁○○長年旅住日本，被告丙○○之不足
      額爰由被告戊○○全數補償；被告戊○○另就超出應繼分
      之數額中之3,630,504元（4,745,539.5-1,115,035.5=3
      ,630,504），與被告丁○○就超出應繼分之數額5,242,03
      9.5元，均補償原告，如附表四所示。
伍、分割遺產之訴，係必要共同訴訟，原告、被告之間本可互換
    地位，本件分割遺產部分，原告起訴雖於法有據，但被告之
    應訴實因訴訟性質所不得不然，故所為抗辯自為伸張或防衛
    權利所必要，是以本院認本件分割遺產部分之訴訟費用應由
    兩造依分得遺產之比例分擔較為公允，爰諭知如主文第2項
    所示。
陸、兩造其餘訴訟資料及攻擊防禦方法經本院審酌後，認與判決
    結果尚不生影響，無一一論述必要，附此敘明。
柒、訴訟費用負擔之依據：民事訴訟法第78條、第80條之1、第
    85條第1項前段。
中    華    民    國    98    年    10    月    21    日
                  家事法庭法官  陳宗賢
正本係照原本作成。
如對本判決上訴，須於判決送達後20日之不變期間內，向本院提
出上訴狀，須附繕本。
中    華    民    國    98    年    10    月    21    日
                              書記官  洪千羽
附表一：
（一）不動產部分（價額共計115,920,000元）
    1、臺中市○區○○○段116之59地號、面積130平方公尺、
       應有部分1/3（與編號15共計價額2,471,000元）。
    2、臺中市○區○○段902地號、面積2068平方公尺、應有部
       分269/10000（與編號16共計價額17,977,000元）。
    3、臺中市○區○村段138地號、面積98平方公尺、應有部分
       1/2（價額1,249,000元）。
    4、臺中市○區○村段178地號、面積97平方公尺、應有部分
       全部（價額5,228,000元）。
    5、臺中市○區○村段178之2地號、面積436平方公尺、應有
       部分全部（價額34,183,000元）。
    6、臺中市○區○村段178之4地號、面積86平方公尺、應有
       部分全部（價額4,636,000元）。
    7、臺中市○區○村段178之8地號、面積96平方公尺、應有
       部分全部（價額5,175,000元）。
    8、臺中市○區○村段181之44地號、面積427平方公尺、應
       有部分全部（價額13,738,000元）。
    9、臺中市○區○村段181之51地號、面積94平方公尺、應有
       部分全部（價額3,675,000元）。
    10、臺中市○區○村段181之55地號、面積62平方公尺、應
        有部分全部（價額654,000元）。
    11、臺中市○區○村段181之56地號、面積248平方公尺、應
        有部分52189/100000（價額3,198,000元）。
    12、臺中市○區○村段181之95地號、面積425平方公尺、應
        有部分35798/100000（價額5,137,000元）。
    13、臺中市○區○村段253之42地號、面積10平方公尺、應
        有部分全部（價額539,000元）。
    14、臺中市○○區○○段342地號、面積185平方公尺、應有
        部分全部（價額15,589,000元）。
    15、臺中市○區○○○段4012建號、門牌號碼：臺中市○區
        ○○里○○街119之1號1樓，應有部分全部（與編號1共
        計價額2,471, 000元）。
    16、臺中市○區○○段5515建號、門牌號碼：臺中市○區○○里○○路○段27號，應有部分全部（與編號2共計價
        額17,977,000元）。
    17、臺中市○區○村段1463建號、門牌號碼：臺中市○區○○里○○路400號，應有部分全部（價額608,000元）。
    18、臺中市○區○村段15153建號、門牌號碼：臺中市○區
        ○○里○○路426號，應有部分全部（價額997,000元）
        。
    19、臺中市○區○村段2549建號、門牌號碼：臺中市○區○○里○○街1之14巷4號，應有部分全部（價額866,000
        元）。
（二）存款（共計204,942元）
    1、合作金庫商業銀行太原分行活期存款4,587元。
    2、合作金庫商業銀行太原分行定期存款200,000元。
    3、合作金庫商業銀行太原分行定期存款355元。
（三）投資（價額共計21,232元）
    1、三信商業銀行股份有限公司1040股。
    2、南亞塑膠工業股份有限公司36股。
    3、第七商業銀行股份有限公司279股。
    4、亞洲水泥股份有限公司4股。
附表二：
（一）賴陳合為匯款人，匯入賴瑞基於日本第一勸業銀行（現瑞
      穗銀行）葛西支店帳號0000000000帳戶
┌──────────────┐
│    賴陳合匯入日本帳戶      │
├─┬─────┬──────┤
│  │日      期│金額（日幣）│
├─┼─────┼──────┤
│1 │1999.08.17│  8,600,000 │
├─┼─────┼──────┤
│2 │1999.09.10│  4,950,000 │
├─┼─────┼──────┤
│3 │1999.11.20│  6,800,000 │
├─┼─────┼──────┤
│4 │2000.07.25│  1,700,000 │
├─┴─────┴──────┤
│共計日幣22,050,000元。      │
└──────────────┘
（二）自臺灣匯入原告己○○（日本名磯野令奈）於日本第一勸
      業銀行（現瑞穗銀行）葛西支店帳號0000000000帳戶
┌──────────────┐
│ 臺灣匯入原告己○○日本帳戶 │
├─┬─────┬──────┤
│  │日      期│金額（日幣）│
├─┼─────┼──────┤
│1 │1991.08.20│  2,700,000 │
├─┼─────┼──────┤
│2 │1991.10.17│  2,500,000 │
├─┼─────┼──────┤
│3 │1991.12.18│  2,500,000 │
├─┼─────┼──────┤
│4 │1992.01.30│  2,500,000 │
├─┼─────┼──────┤
│5 │1993.03.02│  1,300,000 │
├─┼─────┼──────┤
│6 │1993.05.25│  1,300,000 │
├─┼─────┼──────┤
│7 │1993.06.04│ 10,000,000 │
├─┼─────┼──────┤
│8 │1994.04.07│  3,200,000 │
├─┼─────┼──────┤
│9 │1995.04.26│  2,000,000 │
├─┼─────┼──────┤
│10│1996.11.01│ 10,094,000 │
├─┴─────┴──────┤
│共計日幣38,094,000元。      │
└──────────────┘
附表三：
一、分歸原告（價額合計20,164,000元）：
   A、臺中市○區○○○段116之59地號、面積130平方公尺、應
      有部分1/3（與B共計價額2,471,000元）（即附表一（一
      ）編號1）。
   B、臺中市○區○○○段4012建號、門牌號碼：臺中市○區○○里○○街119之1號1樓，應有部分全部（與A共計價額
      2,471,000元）（即附表一（一）編號15）。
   C、臺中市○區○村段138地號、面積98平方公尺、應有部分
      1/2（價額1,249,000元）（即附表一（一）編號3）。
   D、臺中市○區○村段178地號、面積97平方公尺、應有部分
      全部（價額5,228,000元）（即附表一（一）編號4）。
   E、臺中市○區○村段178之4地號、面積86平方公尺、應有部
      分全部（價額4,636,000元）（即附表一（一）編號6）。
   F、臺中市○區○村段178之8地號、面積96平方公尺、應有部
      分全部（價額5,175,000元）（即附表一（一）編號7）。
   G、臺中市○區○村段253之42地號、面積10平方公尺、應有
      部分全部（價額539,000元）（即附表一（一）編號13）
      。
   H、臺中市○區○村段2549建號、門牌號碼：臺中市○區○○
      里○○街1之14巷4號，應有部分全部（價額866,000 元）
      （即附表一（一）編號19）。
二、分歸被告丁○○（價額合計34,278,583元）：
   A、臺中市○區○○段902地號、面積2068平方公尺、應有部
      分269/10000（與B共計價額17,977,000元）（即附表一
      （一）編號2）。
   B、臺中市○區○○段5515建號、門牌號碼：臺中市○區○○
      里○○路○段27號，應有部分全部（與A共計價額17,977,
      000元）（即附表一（一）編號16）。
   C、臺中市○區○村段178之2地號、面積436平方公尺、應有
      部分4分之1（價額8,545,750元）（即附表一（一）編號5
      ，乘以4分之1）。
   D、臺中市○區○村段181之95地號、面積425平方公尺、應有
      部分17899/100000（價額2,568,500元）（即附表一（一
      ）編號12，乘以2分之1）。
   E、臺中市○區○村段1463建號、門牌號碼：臺中市○區○○
      里○○路400號，應有部分全部（價額608,000元）（即附
      表一（一）編號17）。
   F、臺中市○區○村段181之44地號、面積427平方公尺、應有
      部分3分之1（價額4,579,333元）（即附表一（一）編號8
      ，乘以3分之1）。
三、分歸被告戊○○（價額合計33,782,083元）：
   A、臺中市○區○村段178之2地號、面積436平方公尺、應有
      部分4分之3（價額25,637,250元）（即附表一（一）編號
      5，乘以4分之3）。
   B、臺中市○區○村段181之95地號、面積425平方公尺、應有
      部分17899/100000（價額2,568,500元）（即附表一
      （一）編號12，乘以2分之1）。
   C、臺中市○區○村段15153建號、門牌號碼：臺中市○區○○里○○路426號，應有部分全部（價額997,000元）（即
      附表一（一）編號18）。
   D、臺中市○區○村段181之44地號、面積427平方公尺、應有
      部分3分之1（價額4,579,333元）（即附表一（一）編號8
      ，乘以3分之1）。
四、分歸被告丙○○（價額合計27,921,508元）：
（一）不動產部分：（價額合計27,695,334元）
   A、臺中市○區○村段181之51地號、面積94平方公尺、應有
      部分全部（價額3,675,000元）（即附表一（一）編號9）
      。
   B、臺中市○區○村段181之55地號、面積62平方公尺、應有部
      分全部（價額654,000元）（即附表一（一）編號10）。
   C、臺中市○區○村段181之56地號、面積248平方公尺、應有
      部分52189/100000（價額3,198,000元）（即附表一（一
      ）編號11）。
   D、臺中市○○區○○段342地號、面積185平方公尺、應有部
      分全部（價額15,589,000元）（即附表一（一）編號14）
      。
   E、臺中市○區○村段181之44地號、面積427平方公尺、應有
      部分3分之1（價額4,579,334元）（即附表一（一）編號8
      ，乘以3分之1）。
（二）附表一（二）所示存款3筆（共計204,942元）。
（三）附表一（三）所示投資4筆（價額共計21,232元）。
附表四：
一、被告丁○○應補償原告新台幣伍佰貳拾肆萬貳仟零拾玖元
    伍角。
二、被告戊○○應補償原告新台幣佰陸拾萬零伍佰零肆元，
    ，及補償被告丙○○新台幣壹佰壹拾壹萬伍仟零拾伍元伍
    角。


司法院資訊處製作；財團法人民間司法改革基金會備份。
